最　高　行　政　法　院　判　決　　　　　　　　　九十一年度判字第一七三四號
　　上　訴　人　臺北市政府工務局
　　代　表　人　戊○○
　　上　訴　人　甲○○
　　　　　　　　　　　　　　　.
　　被 上訴 人　乙○○
　　　　　　　　丙○○
　　　　　　　　丁○○
　　右三人共同
　　訴訟代理人　周威良律師
　　　　　　　　李振林律師
右當事人間因有關土地事務事件，上訴人對於中華民國九十年七月二十五日臺北高等
行政法院八十九年度訴字第一五四六號判決，提起上訴，本院判決如左：
　　主  文
原判決廢棄。
被上訴人乙○○、丙○○在第一審之訴駁回。
第一審及上訴審訴訟費用均由被上訴人負擔。
　　理  由
本件被上訴人乙○○、丙○○起訴主張：上訴人臺北市政府工務局以上訴人（原審參
加人）甲○○所有臺北市○○區○○段四小段五五六地號土地係未臨接建築線之裏地
，申請與四周同地段五三九、五五七地號（被上訴人所有）、五五五、五五八地號（
訴外人陳文鐘所有）等四筆土地合併使用，經臺北市政府畸零地調處委員會於民國八
十五年至八十八年間多次通知召開調處會議，惟均協調合併不成立，嗣該委員會作成
決議：同意申請地合併使用五五七地號部分土地（即將五五七地號土地分割為三筆）
，其中現編為五五七地號土地與五五六地號裏地合併（另分割後編號為五五七之一及
五五七之二地號二筆土地不包括在合併之內）後，依「台北市畸零地徵收標售作業程
序」辦理。上訴人臺北市政府工務局乃將決議結果函知申請地及擬合併地雙方所有權
人。被上訴人乙○○、丙○○不服該決議結果，主張：五五六地號土地係申請與五三
九、五五七、五五五、五五八地號土地合併使用，足證五五六地號土地可單獨與五五
七或五五八、五五五地號土地合併使用，五五七地號顯非五五六地號土地「相鄰之惟
一土地」，自不得依臺北市畸零地使用規則第六條、第七條、第八條及第十三條規定
申請調處及徵收合併使用。又依建築法第四十五條規定得申請調處合併使用者，係指
第四十四條規定建築基地面積畸零狹小不合規定，非與鄰接土地協議調整地形或合併
使用，達到規定最小面積之寬度及深度，不得建築者而言，五五六地號既非建築法第
四十四條規定之畸零地，即不得依建築法第四十五條協議及申請調處。上訴人臺北市
政府工務局同意五五六地號合併五五七地號之「部分」土地，將畸零地五五七地號再
分割為三筆畸零地，而同案被申請合併之畸零地五五八、五三九地號卻未合併使用，
顯然違反上開使用規則第七條「留出後所剩之土地形成畸零地時，應全部合併使用」
之規定，而且嚴重影響各筆土地之利用價值。原處分顯已違反上開建築法及臺北市畸
零地使用規則之規定等情，爰請判決將再訴願決定、訴願決定及原處分均撤銷。
上訴人臺北市政府工務局則以：有關系爭五五六地號土地申請與五五五、五五七、五
五八、五三九地號等四筆土地合併使用調處案，係經多次協調會議後，經臺北市政府
畸零地調處委員會作成決議：同意五五六地號合併五五七地號部分土地後，依「台北
市畸零地徵收標售作業程序」辦理，上訴人將該決議結果函知雙方所有權人。依建築
法第四十二條、第四十四條、第四十五條、第四十六條、臺北市畸零地使用規則第二
條、第三條、第四條、第五條、第六條、第十一條、第十三條規定，並無違法等語，
作為抗辯。
原審參加人即上訴人甲○○另以：系爭五五六地號土地係為未鄰接建築線之裏地，擬
合併之五三九、五五七地號土地，係為寬度、深度不足之畸零地；另五五八地號土地
，係為深度不足之畸零地，依法應合併使用。依「臺北市畸零地徵收標售作業程序」
辦理五五六地號與臨二十二公尺計畫道路延長範圍內之五五七地號部分土地之標售，
所形成之基地臨二十二公尺計畫道路之面寬分別約為二○．二公尺、一四．五公尺、
八．二公尺，均各符合該分區使用「住三」之法定寬度為八公尺、深度為十六公尺之
規定，無礙單獨建築，衡情自無再與五五八、五三九地號土地全部合併使用之必要等
語。
原審斟酌全辯論意旨及調查證據之結果，以：建築法第四十四條規定：「直轄市．．
．政府應視當地實際情形規定建築基地最小面積之寬度及深度，建築基地面積畸零狹
小不合規定者，非與鄰接土地協議調整地形或合併使用，達到規定最小面積之寬度及
深度，不得建築。」第四十六條規定：「省（市）主管建築機關應依前二條規定，並
視當地實際情形訂定畸零地使用規則，報經內政部核定後發布實施。」臺北市政府依
據上開法條規定制定臺北市畸零地使用規則，報經內政部核定後發布實施。依該規則
第七條規定，畸零地非與相鄰之唯一土地合併，無法建築使用時，該相鄰之土地始能
依同規則第十二條之規定申請畸零地調處會調處，及調處不成立時依第十三條之規定
申請徵收畸零地出售，該條並規定留出合併使用後之土地形成畸零地時，應全部合併
使用。原處分既認定五五六地號土地係屬裏地，申請與四周同地段五三九、五五七、
五五五、五五八地號等四筆土地合併使用，其中除五五五地號土地非畸零地外，其餘
均為畸零地，依法應合併使用。原處分並未將申請合併之五三九、五五八地號土地合
併使用，僅將五五七地號土地細分為三筆，以其中分割後之五五七地號與五五六地號
土地合併使用，則將來上訴人甲○○取得五五七地號土地完成建築後，訴外人陳文鐘
所有之五五八地號土地及被上訴人所有經分割後之五五七之二地號土地，即成永遠之
畸零地而無法建築。又查上訴人臺北市政府工務局既自承五五八地號土地係屬深度不
足之畸零地，則該地縱與分割後之五五七之二地號土地合併，僅增加其寬度，並未增
加其深度，仍屬深度不足之畸零地，依法仍屬不能建築之土地，該地欲成為可建築之
土地，唯一之方法係與相鄰之五五六地號土地合併使用，其深度始能足夠。訴外人陳
文鐘既已申請將五五五及五五八地號土地與分割後之五五七之一及五五七之二地號土
地合併建築，自應併案處理合併使用。否則，迨上訴人甲○○依原處分取得系爭土地
完成建築後，被上訴人所有分割後之五五七之二地號土地及陳文鐘所有之五五八地號
土地，即屬永遠之畸零地。若謂五五七之二地號土地，將來經上訴人臺北市政府工務
局以同本件之方法徵收出售與陳文鐘後，上訴人甲○○即會與之合併建築，何不併案
調處合併使用五五七地號土地，又故意先由上訴人甲○○先為申請，使被上訴人所有
五五七地號土地細分成三筆後，再由陳文鐘申請合併該被切割之畸零地，令人難解。
又查五五六地號土地係相鄰之五五八地號畸零地合併使用後可合併建築之唯一土地，
且該二筆土地合併使用後，五五六地號土地亦不致仍為不臨道路之裏地，尤以該二筆
土地合併後，五五七地號亦非與五五六地號合併使用之唯一土地。從而上訴人臺北市
政府工務局即應調處五五六與五五八地號土地合併使用，調處不成應依臺北市畸零地
使用規則第七條之規定予以徵收出售。原處分有違臺北市畸零地使用規則第七條之規
定，其行政處分顯屬違法，因將再訴願決定、訴願決定及原處分均撤銷，為其判斷之
基礎。
按「建築基地與建築線應相連接，．．．」、「直轄市、縣（市）（局）政府應視當
地實際情形規定建築基地最小面積之寬度及深度；建築基地面積畸零狹小不合規定者
，非與鄰接土地協議調整地形或合併使用，達到規定最小面積之寬度及深度，不得建
築。」、「前條基地所有權人與鄰接土地所有權人於不能達成協議時，得申請調處，
．．．調處不成時，基地所有權人或鄰接土地所有權人得就規定最小面積之寬度及深
度範圍內之土地按徵收補償金額預繳承買價款申請該管地方政府徵收後辦理出售。．
．．」為建築法第四十二條、第四十四條、第四十五條第一項所明定。又依上開規定
訂定之臺北市畸零地使用規則第二條規定：「本規則所稱畸零地係指面積狹小或地界
曲折之基地。」第三條規定：「本規則所稱地界曲折之基地，係指地界曲折不齊，或
基地線與建築線斜交之角度不滿六○度或超過一二○度或基地為三角形。」第四條規
定：「建築基地寬度與深度未達左列規定者，為面積狹小基地。．．．二、實施土地
使用分區管制規則之地區，依照臺北市土地使用分區管制規則之規定，．．．」第五
條第二項規定：「實施土地使用分區管制規則之地區，其建築基地之寬度與深度．．
．但其臨接建築線寬度不得小於四．八公尺。」第六條第一項規定：「畸零地非經與
鄰地合併補足或整理後，不得建築。．．．」第十一條規定：「畸零地調處會於受理
案件後，得輪派調處委員進行調處，．．．如調處二次不成立時，應提請調處會公決
；公決時應有全體委員二分之一以上出席，並經出席委員三分之二以上之同意始得為
之。」第十三條規定：「申請基地經畸零地調處會二次調處不成立，基地所有權人或
鄰接土地所有權人，得於畸零地調處會決議函文到日起三十日內，．．．申請本府徵
收後辦理出售。．．．」系爭五五六地號土地申請與四周土地合併使用案，係經臺北
市政府畸零地調處委員會依上開規則第十一條規定提請公決，經該會第八八○六（一
九○）次全體委員會議討論，認以該街廓所臨二十二公尺、十公尺、八公尺之計畫道
路，依臺北市土地使用分區管制規則以基地臨接較寬道路之境界線為前面基地線之規
定，按臺北市畸零地徵收標售作業程序辦法辦理五五六地號與臨二十二公尺計畫道路
延長範圍內之五五七地號土地之部分予以標售，所形成之基地臨二十二公尺計畫道路
之面寬分別為二○．二公尺、一四．五公尺、八．二公尺，均各符合該土地使用分區
「第三種住宅區」之法定寬度為八公尺、深度為十六公尺之規定，無礙單獨建築，乃
作成決議：「同意申請地合併五五七地號部分土地後依臺北市徵收標售作業程序辦理
」，參照上述之規定，經核並無違誤。次查被上訴人所有經分割之五五七之二地號土
地若與五五八地號土地合併成為一宗基地後，其臨接二十二公尺之計畫道路即為該宗
基地之面前道路，其前面基地線長度約八．二公尺、後面基地線長度約一一．二公尺
，基地深度約二五．三公尺，係符合該基地土地使用分區「第三種住宅區」之法定平
均寬度為八公尺、平均深度為十六公尺之規定，業據建築主管機關即上訴人臺北市政
府工務局陳明在卷。原判決以上訴人甲○○取得被上訴人所有之五五七地號土地完成
建築後，將造成五五八地號及分割後之五五七之二地號土地，成為永久之畸零地無法
建築，及五五八地號縱與被上訴人所有分割後之五五七之二地號土地合併，僅增加其
寬度，並未增加其深度，仍屬深度不足之畸零地，依法仍屬不能建築之土地乙節，核
與上開事實不符，不無判決適用法則不當之違法。又查系爭五五六地號土地申請與四
周之五三九、五五七、五五五、五五八地號土地合併使用，其中除五五五地號土地非
畸零地外，其餘均為畸零地，依法固應合併使用。惟經上訴人臺北市政府工務局就五
五六地號與擬合併之四周之土地綜合檢討，認為以分割五五七地號與五五六地號合併
使用為合理、適當，自得就五五六地號土地先行辦理合併，尚無同時與訴外人陳文鐘
所有五五五、五五八地號辦理合併之必要。至五五七地號留出後所餘之土地即五五七
之一、五五七之二地號土地雖仍為畸零地，但依上訴人臺北市政府工務局之規劃，已
有訴外人陳文鐘之土地與之合併，已如前述，則原處分未與訴外人陳文鐘所有土地同
時辦理合併，尚無違法可言。又依上開畸零地使用規則第七條規定：「畸零地非與相
鄰之唯一土地合併，無法建築使用時，該相鄰之土地，除有第十二條之情形外，應依
第八條規定辦理，並經本府畸零地調處委員會全會委員會議審議，留出合併使用所必
須之土地始得建築。但留出後所餘之土地形成畸零地時，應全部合併。」依上開規定
，畸零地相鄰之土地亦可申請合併，要無疑義。況查有關建築基地是否為畸零地之認
定，及其是否應合併使用，自應就基地四周之條件檢討建築基地其本身是否為面積狹
小、或地界曲折之基地或是否肇致相鄰土地成為面積狹小或地界曲折之基地，亦即須
本身及相鄰土地均能符合規定成為得申請建築使用之一宗基地為其前提要件。上訴人
甲○○所有之五五六地號土地為未與建築線相連接之裏地，依建築法第四十二條應屬
不合規定、不能建築之土地，則上訴人臺北市政府工務局依上開畸零地使用規則第六
條、第七條規定，認為系爭五五六地號土地得申請調處，於法尚無不合。綜上所述，
原判決以原處分有違臺北市畸零地使用規則第七條之規定，因將再訴願決定、訴願決
定及原處分均撤銷，不無可議，上訴論旨，指摘原判決不當，非無理由，應由本院將
原判決廢棄，將被上訴人乙○○、丙○○在第一審之訴駁回。
據上論結，本件上訴為有理由，爰依行政訴訟法第二百五十六條第一項、第二百五十
九條第一款、第九十八條第三項前段、第一百零四條、民事訴訟法第八十五條第一項
前段、第八十六條第一項前段，判決如主文。
中　　華　　民　　國　　九十一　　　年　　　九　　　　月　　二十六　　　日
                    最 高 行 政 法 院  第 四 庭
                                審 判 長 法  官　　　廖　政　雄
                                         法  官      林  家  惠
                                         法  官　　　趙　永　康
                                         法  官　　　鍾　耀　光
                                         法  官　　　姜  仁  脩
右  正  本  證  明  與  原  本  無  異
　　　　　　　　　　　　　　　　　　　　 法院書記官　蘇  金   全
中　　華　　民　　國　　九十一　　　年　　　九　　　　月　　二十六　　　日
